最高法院民事判決　　　　　　　　　　　　　　　八十七年度台上字第三○二三號
　　上　訴　人　謝仲容
　　訴訟代理人　姜志俊律師
　　被　上訴人　吳如晶
　　訴訟代理人　尤美女律師
　　　　　　　　李家鳳律師
右當事人間請求離婚等事件，上訴人對於中華民國八十七年三月三日台灣高等法院第
二審判決（八十五年度家上字第一八四號），提起上訴，本院判決如左：
    主  文
原判決關於駁回上訴人對於被上訴人反訴之上訴及該訴訟費用部分廢棄，發回台灣高
等法院。
其他上訴駁回。
第三審訴訟費用關於駁回其他上訴部分由上訴人負擔。
    理  由
本件上訴人起訴主張：兩造於民國七十七年三月間結婚，育有女謝亞蒨，詎被上訴人
個性乖張，對公婆不孝，常起爭執，且兩造個性、觀念、思想差異極大，無法溝通，
經常爭吵，一有爭吵，即以離婚相逼，伊受有被上訴人不堪同居之虐待；於八十四年
十月間乘伊與被上訴人母女同往美國旅遊，將女謝亞蒨藏匿，並於同年十一月間，向
美國加州法院訴請兩造離婚，意圖遺棄伊，被上訴人有民法第一千零五十二條第三、
五款離婚之事由，伊得請求離婚。亦有同條第二項難以維持婚姻之重大事由，伊亦得
請求離婚等情。先位聲明，求為准與被上訴人離婚及兩造所生之女謝亞蒨由伊監護之
判決；備位聲明，求為命被上訴人應攜帶女謝亞蒨與伊同居之判決。嗣在第一審審理
中，變更先位聲明，求為命被上訴人應攜帶女謝亞蒨與伊同居之判決；備位聲明，求
為准與被上訴人離婚及兩造所生之女謝亞蒨由伊監護之判決。
被上訴人則以：伊受上訴人家人排斥，上訴人動輒因細故與伊爭吵，甚至施暴，伊受
有上訴人不堪同居之虐待，且有難以維持婚姻之重大事由；於八十四年十月間為女謝
亞蒨在美護照問題，相偕赴美，在美期間，因細故發生爭執，揚言返台後提出離婚訴
訟，伊始向美國法院訴請離婚；伊在美國期間，上訴人曾赴美探視伊母女。兩造既以
訴訟方式解決婚姻問題，暫時分居亦屬正常，豈能任意指伊惡意遺棄，並誣稱伊不盡
孝道，與其家人不合等語，資為抗辯。並於第一審提起反訴，求為准與上訴人離婚及
兩造所生之女謝亞蒨由伊監護，暨上訴人應將兩造所生之女謝亞蒨交付予伊之判決。
原審以：兩造於七十七年三月廿二日結婚，婚後育有一女謝亞蒨（八十三年十二月廿
七日出生），八十四年十月間，兩造偕同女謝亞蒨赴美國同住，同月廿七日在美國由
上訴人以兩造名義設立銀行帳戶，同年十一月間，上訴人因與被上訴人起爭執先行返
台，同年十二月又赴美國與被上訴人同住，至同月廿八日由被上訴人送至機場返台之
事實，為兩造所不爭執，並有戶籍謄本及美國銀行支票、簽帳卡及出入境管理局資料
處理中心之製表均影本附卷足稽，堪信為真實。上訴人於返台期間之同年十二月九日
向法院提起本件訴訟，有第一審卷足憑。則上訴人提起本件訴訟時間，尚赴美國與被
上訴人同住，至同月廿八日始返國，且曾對被上訴人施暴，被上訴人拒絕與之同居，
非無正當理由，其訴請求被上訴人攜帶女與上訴人同居，即非有據。上訴人提起本件
訴訟時，既與被上訴人在美國同居至同年十二月廿八日，由被上訴人送至機場搭機返
台，在客觀上，被上訴人並無違背同居之義務，亦無拒絕同居之主觀情事，則其以被
上訴人惡意遺棄為由，請求與被上訴人離婚，自非正當。又上訴人主張被上訴人個性
乖張，對公婆不孝，甚至憎恨，拒不奉養，且採敵意不予接觸，家有祭典，託辭不顧
，因而常起爭吵，且一有爭吵，即以離婚相逼，伊受有被上訴人不堪同居之虐待之事
實，為被上訴人所否認，又未舉證以實其說，且兩造與上訴人之父母分居而獨立門戶
，縱使被上訴人與公婆不睦，尚難認客觀上有使上訴人身體或精神受有不可忍受之痛
苦，致不堪繼續同居，自不得僅憑上訴人主觀之見解，遽依民法第一千零五十二條第
一項第三款以受被上訴人不堪同居之虐待為由，請求與被上訴人離婚。上訴人又未舉
證證明被上訴人有民法第一千零五十二條第一項各款所列事由以外難以維持婚姻之重
大事由，其據該條第二項請求離婚，亦非正當。從而，上訴人先位聲明及備位聲明之
請求，均非有據，不應准許。次查夫妻婚姻生活係建立在互敬、互信、互愛、互諒之
基礎上，若在婚姻生活中，夫妻間此基礎發生動搖，即難以維持婚姻生活。本件被上
訴人雖未舉證證明上訴人有慣行毆打，或因尋常細故迭次毆打，已達不堪同居之虐待
程度，但上訴人確於八十四年七月十五日因爭奪女兒，而對被上訴人施暴，業據被上
訴人提出台北市立中興醫院之驗傷診斷書足稽，上訴人雖否認為其所為，但並不爭執
係因爭奪女兒所造成之傷，且依被上訴人所受之傷為面部、臀部、右上肢、兩下肢之
擦傷及瘀傷，顯非被上訴人不慎自傷，上訴人所辯，顯非可採。又上訴人於八十四年
十二月九日提起本件訴訟，同月又往美國與被上訴人母女同住至十二月廿八日，由被
上訴人送至機場返台，訴訟進行中，竟虛偽陳述被上訴人攜女藏匿，又以「妳只有資
格當謝亞蒨的生母，妳沒有資格當她的撫養母親」、「妳太可惡了」等字眼辱罵被上
訴人，足見兩造在婚姻生活中，互敬、互信、互愛、互諒之基礎已動搖，被上訴人以
有其他重大事由難以維持婚姻為由，提起反訴，請求與上訴人離婚，為有理由，應予
准許。按夫妻離婚者，對於未成年子女權利義務之行使或負擔，依協議由一方或雙方
共同任之，未為協議或協議不成者，法院得依夫妻之一方、主管機關、社會福利機構
或其他利害關係人之請求或依職權酌定之，民法第一千零五十五條定有明文。兩造所
生之女謝亞蒨係八十三年十二月廿七日出生，有戶籍謄本足憑。兩造曾為謝亞蒨之權
利義務之行使或負擔協議不成，在本件訴訟中均請求酌定。又台北市政府社會局監護
權調查結果雖稱兩造對於謝亞蒨權利義務之行使，均有經濟能力，在生活及教育環境
均能照顧無微不至等情，但斟酌謝亞蒨年僅四歲，對於母愛及母親之依賴性或有勝於
父愛之需要，及為使謝亞蒨能在固定環境下成長，認宜由被上訴人監護，被上訴人請
求謝亞蒨由其監護，亦為有理由，應予准許。爰維持第一審所為上訴人敗訴（包括本
訴及反訴）之判決，駁回其上訴。
原判決關於被上訴人反訴部分：
按夫妻之一方，有民法第一千零五十二條第一項所列各款以外之重大事由，難以維持
婚姻，必須此項事由，應由該方負責者，他方始得據以請求離婚，此觀同條第二項之
規定自明。準此，夫或妻依此規定請求離婚，必須有民法第一千零五十二條第一項所
列十款以外可歸責於妻或夫之事由，且其事由甚為重大，已達難以維持婚姻之程度，
始足當之。查本件被上訴人八十四年十一月間在美國訴請與上訴人離婚，而上訴人於
八十四年十二月九日提起本件訴訟，同月又往美國與被上訴人母女同住，至十二月廿
八日由被上訴人送至機場返台等情，為原審確定之事實，則兩造雖於八十四年十一月
間、十二月九日分別向美國、台灣台北地方法院訴請與對造離婚，但上訴人於訴訟中
之八十四年十二月間又在美國與被上訴人同住，直至十二月廿八日始由被上訴人送至
機場返台，可見兩造在八十四年十二月底，兩情相悅同居，前嫌盡釋，兩造間之婚姻
關係，在此客觀情形，似非不可維持。且上訴人在第一審辯稱：「反訴原告（即被上
訴人）所提驗傷證明，係因雙方爭看小孩，反訴原告自己不小心弄傷，並非反訴被告
（即上訴人）所為，……」（見一審卷八二頁）；在第二審又辯稱「被上訴人於原審
（第一審）提出診斷書，主張上訴人對其施暴一節，殊與事實不符，蓋診斷書所載內
容係被上訴人片面之主訴，觀之伊於八十四年七月十八日拍攝之生活照片，即足推翻
其面部挫傷、瘀傷之謊言云云，並提出照片一張為證（見原審卷三一頁、三四頁），
原審對於此項重要之防禦方法，未予調查審認，即為上訴人敗訴之判決，即有可議。
如上訴人所辯屬實，則上訴人因爭看兩造所生之女，不慎傷及被上訴人，亦難認彼此
之婚姻關係已不能再予維持，而謂與民法第一千零五十二條第二項規定之情形相當。
又第一審就被上訴人反訴請求上訴人交付兩造所生之女謝亞蒨之訴，為被上訴人勝訴
之判決，上訴人對之提起上訴，原審於判決主文雖諭知駁回此部分之上訴，然就此部
分之上訴有無理由，未於理由項下記載其意見，亦有判決不備理由之違法。上訴論旨
，指摘原判決其此敗訴部分不當，求予廢棄，非無理由。被上訴人反訴請求離婚有無
理由，尚有待發回原審調查審認，則關於被上訴人反訴請求監護子女及交付子女部分
，應認有一併廢棄發回更審之原因。
原判決其餘部分（即上訴人本訴部分）：
原審維持第一審就本訴（包括先位及備位）部分所為上訴人敗訴之判決，駁回其上訴
，經核於法並無違背，上訴論旨，係就原審取捨證據、認定事實之職權行使，指摘原
判決此敗訴部分不當，求予廢棄，非有理由。
據上論結，本件上訴一部為有理由，一部為無理由。依民事訴訟法第四百七十七條第
一項、第四百七十八條第一項、第四百八十一條、第四百四十九條第一項、第七十八
條，判決如主文。
中      華      民      國    八十七    年     十二     月    二十四    日
                              最高法院民事第二庭
                                  審判長法官  曾  桂  香
                                        法官  劉  延  村
                                        法官  徐  璧  湖
                                        法官  劉  福  聲
                                        法官  黃  秀  得
      右正本證明與原本無異
                                              書  記  官
中      華      民      國    八十八    年      一      月     八       日
